【裁判字號】    99,台上,3915
【裁判日期】    990624
【裁判案由】    違反商業會計法
【裁判全文】
最高法院刑事判決            九十九年度台上字第三九一五號
上  訴  人  甲○○
            乙○○
上列上訴人等因違反商業會計法案件，不服台灣高等法院高雄分
院中華民國九十七年六月二十四日第二審判決（九十七年度上訴
字第四六九號，起訴案號：台灣高雄地方法院檢察署九十五年度
偵緝字第九五二、九五三號，九十五年度偵字第一六０九三、二
六一六二號），提起上訴，本院判決如下：
    主  文
上訴駁回。
    理  由
按刑事訴訟法第三百七十七條規定，上訴於第三審法院，非以判
決違背法令為理由，不得為之。是提起第三審上訴，應以原判決
違背法令為理由，係屬法定要件。如果上訴理由書狀並未依據卷
內訴訟資料，具體指摘原判決不適用何種法則或如何適用不當，
或所指摘原判決違法情事，顯與法律規定得為第三審上訴理由之
違法情形，不相適合時，均應認其上訴為違背法律上之程式，予
以駁回。本件上訴人甲○○、乙○○上訴意旨略以：(一)原審認定
乙○○通知翁芳春辦理變更負責人名義，無非係憑翁芳春於偵查
中之供詞，然檢察官於民國九十五年七月二十六日再次訊問翁芳
春時，翁芳春稱當時只有接到一名自稱是聯立通訊行的負責人打
電話給伊等語，依其供述，根本無從認定打電話者即是乙○○。
況翁芳春在案發之初，於財政部高雄市國稅局（下稱高雄市國稅
局）談話紀錄裡已稱：其客戶介紹楊藏德，楊先生說聯立通訊行
要變更負責人等語，證人蘇德源並於第一審證稱是伊打電話給翁
芳春說要變更負責人等語。綜上，究竟是誰打電話給翁芳春說聯
立通訊行負責人要變更，翁芳春說詞前後不一，且與蘇德源之證
詞不符，況依翁芳春所陳之情節，亦不能證明即是乙○○所為，
故其前於偵查時所稱是乙○○打電話給伊，僅是推測之詞，辯護
人於原審時已有質疑，原審猶採為不利於上訴人等之證詞，對於
其他有利於上訴人等之證據，恝置不論，更未說明取捨之理由，
自有判決不備理由之違誤。(二)原判決以證人曾慧香於原審之證述
作為論述上訴人等為共犯之憑據。然黃位山是曾慧香找來盤接聯
立通訊行之人，上訴人等事先與之均不認識，此有黃位山、曾慧
香之證詞可佐，曾慧香幫甲○○找到接手人，給甲○○電話號碼
與黃位山連絡確認，甲○○告知曾慧香資料可以交了，此為交易
過程必然手續，原審執此作為上訴人等為共犯之論據，其依據為
何，並未加以論述，自非適法之判決。(三)高雄市國稅局之新開業
營業人的訪問卡，係人民申請新設公司行號，依規定須簽署之文
件，僅能證明上訴人等有申請新設聯立通訊行之事實，而申領統
一發票委託書，依一般初設公司行號申請發票之過程，均係由負
責人先前往國稅局於制式委託書上簽名，嗣要領取發票時再由受
託記帳人員前往填寫受託人姓名與日期後領取發票，故本件委託
書上受託人的資料與日期均係翁芳春於九十三年六月十五日填寫
的，上訴人當初本是委託曾慧香辦理，並不認識翁芳春，亦未委
託翁芳春辦理，僅是按照一般申請程序前往國稅局簽署，嗣後因
發生甲○○被逼債失聯情事，才盤讓與他人，上訴人簽署委託書
時，尚不認識黃位山等人，故上訴人前往高雄市國稅局簽署委託
書乙事，並不足以推論上訴人為共犯，原審之自由心證顯然違反
經驗法則，且與人民向國稅局申領發票之作業程序不符。(四)上訴
人等與黃位山、蘇德源、翁芳春、董桓易、楊藏德及所有系爭往
來廠商均不認識，倘上訴人等有犯意聯絡，何須先以自己名義設
立行號，再盤讓予他人，且卷內二份九十三年八月十九日承諾書
、轉讓契約書上的乙○○署名均非乙○○所為，倘上訴人等參與
共謀，渠等何須再偽造乙○○之署名，乙○○何須於九十三年六
月四日即前往銀行掛失帳戶印鑑、以及補領身分證，且本件案發
時，乙○○即積極提供甲○○、曾慧香的資料予檢察官，才因而
揪出後續的黃位山、蘇德源、董桓易等人，且渠等到案後均未與
上訴人相互控訴，原審認定上訴人為共同正犯，不合事理。上訴
人等曾請求原審函調渠等於檢察署之卷證供查證，亦請求俟該案
於檢方偵結後再予審理，避免事實認定有出入，惟原審未予審究
，在事實仍有未明情況下，遽予判決，顯有未盡調查證據之違誤
云云。惟查原判決依憑上訴人等部分自白，證人翁芳春、甲○○
、乙○○、蘇德源、楊藏德、黃位山、孔萬祥、李文勝、黎中華
、曾慧香之證言，聯立通訊行營業稅籍資料查詢作業，高雄市政
府營利事業登記公示詳細資料，九十三年五月十八日高雄市政府
營利事業統一發證設立登記申請書「負責人乙○○」，高雄市國
稅局新開業營業人訪問卡，九十三年六月十五日委任翁芳春申辦
統一發票購票證委託書，九十三年八月十九日高雄市政府營利事
業統一發證設立變更登記申請書，轉讓契約書，承諾書，如原判
決附表（下稱附表）一、附表一之一、附表二所載之營業稅稅籍
資料、統一發票，聯立通訊行九十三年六月及同年八月之「營業
人銷售額與稅額申報書」，查核報告書，華南商業銀行存摺影本
，房屋租賃契約等證據，資以認定上訴人等有原判決事實欄所記
載之犯罪事實，因而維持第一審依修正前刑法牽連犯之例，從一
重論處關於甲○○共同連續商業負責人，以明知為不實之事項，
而填製會計憑證（累犯，處有期徒刑一年，減為有期徒刑六月）
，乙○○共同連續商業負責人，以明知為不實之事項，而填製會
計憑證（處有期徒刑八月，減為有期徒刑四月）各罪刑之判決，
駁回上訴人等在第二審之上訴，已詳述其依憑之證據及認定之理
由。對於上訴人等均否認有何違反商業登記法等犯行，均辯稱：
盤讓事宜均委由曾慧香去辦理，資料文件印章等均交給曾慧香，
之後該行如何變更、營運，渠等均不知情，而黃位山等人均係曾
慧香找的，渠等均不認識，如何能與黃位山等人有犯意聯絡；又
該行申請之發票，渠等後來均未領到，均不知情云云。經綜合調
查證據之結果，認不可採，已在判決內詳予指駁，並說明其理由
。就公訴人所指上訴人等關於如附表一之一所示犯行，另涉共犯
稅捐稽徵法第四十三條之幫助逃漏稅捐罪嫌云云，經審理結果認
為不成立犯罪。惟公訴人既認此部分與前開論罪科刑部分為修正
前刑法之連續犯、牽連犯之裁判上一罪，爰不另為無罪之諭知，
亦在判決內加以說明。原判決所為論述，核與卷證資料相符，從
形式上觀察，並無違背法令之情形。按採證認事、證據之取捨及
證據證明力之判斷，俱屬事實審法院之職權，苟無違背證據法則
，自不能指為違法。且：（一）、原判決係依憑證人翁芳春於偵
查、第一審之證言，甲○○、乙○○於第一審以證人身分具結之
證言，聯立通訊行營業稅籍資料查詢作業、高雄市政府營利事業
登記公示詳細資料、九十三年五月十八日高雄市政府營利事業統
一發證設立登記申請書「負責人乙○○」、高雄市國稅局新開業
營業人訪問卡、九十三年六月十五日委任翁芳春申辦統一發票購
票證委託書、九十三年八月十九日高雄市政府營利事業統一發證
設立變更登記申請書、轉讓契約書、承諾書等證據，資以認定甲
○○、乙○○於九十三年五月二十四日設立登記聯立通訊行後，
並未對外實際營業，渠等共同至高雄市國稅局，由乙○○在高雄
市國稅局新開業營業人訪問卡、委託書（委任翁芳春申辦統一發
票購票證）等文件上簽名，委由翁芳春於同年六月十五日領取統
一發票後，交由蘇德源、翁芳春辦理變更負責人名義時，亦係蘇
德源將聯立通訊行營利事業登記證、公司印鑑大小章、楊藏德身
分證影本拿給翁芳春去辦理變更負責人名義為楊藏德，係蘇德源
、楊藏德先至高雄市國稅局在轉讓契約書上辦理簽名手續，再由
蘇德源通知翁芳春前往高雄市國稅局與蘇德源、楊藏德碰面，並
向翁芳春稱辦理變更負責人名義之簽名部分已簽畢等情，而甲○
○、乙○○二人亦坦承共同至高雄市國稅局，由乙○○在新開業
營業人訪問卡、聯立通訊行委任申辦統一發票購票證之委託書等
文件上簽名，依委託書記載，上訴人等已委託翁芳春申辦聯立通
訊行之統一發票購票事宜，渠等既明知聯立通訊行，設立後並未
實際營業，之後即將該行盤讓給他人接手，竟與楊藏德等人虛開
統一發票予恆康科技有限公司等公司作為扣抵各該公司所申報之
進項營業稅額，以及向均達科技股份有限公司等公司，取得不實
會計憑證統一發票，向稅捐機關申報扣抵營業稅，渠等行為即合
於幫助逃漏稅捐、商業負責人填製不實會計憑證或行使業務登載
不實文書等罪責等情。經核原判決所為論敘與卷內證據資料相符
，從形式上觀察並無認定事實不依證據或有何採證違背經驗法則
、論理法則等違法情形存在。至於究係何人打電話給翁芳春說聯
立通訊行負責人變更之事，翁芳春前後說詞縱有不一致，原判決
並未說明取捨之理由，而有微疵，但此於判決之結果顯無影響，
依刑事訴訟法第三百八十條規定，仍不得據為合法之第三審上訴
理由。（二）、共同正犯之意思聯絡，並不以數人間直接發生者
為限，即有間接之聯絡者，亦包括在內，甲○○坦承因聯立通訊
行設立後並未實際營業，之後即將該行盤讓給他人接手，而會計
師翁芳春亦供承受託為聯立通訊行辦理負責人變更之事，原判決
理由說明：上訴人等與接手之楊藏德、黃位山、孔萬祥、蘇德源
、「董桓易」、「李佳承」等人，彼此間縱非全部相互認識，但
其等各自間就上揭犯行，均有犯意聯絡及行為分擔，應論以共同
正犯等語，並無上訴意旨(二)(三)所稱之判決違反經驗法則情形。（
三）、原判決依憑證人曾慧香於第一審及原審證稱其係受甲○○
委託辦理聯立通訊行設立登記，後來甲○○要盤讓該行，請伊問
問看，伊才介紹黃位山他們認識，由他們自己去談價錢，自己電
話連絡，談完後由黃位山助理蘇德源來拿取公司大小章、營利事
業登記證等資料，是黃位山先跟伊聯絡後，由蘇德源來拿取的，
說他們自己有認識的會計師要自己辦等語，於原審並證稱是甲○
○打電話告訴伊，資料可以交了，黃位山則打電話告訴伊，要伊
把資料交給蘇德源等語。於理由內說明：上訴人等與蘇德源、楊
藏德、黃位山等雖各自承認參與聯立通訊行設立登記、請領統一
發票、變更負責人登記等過程之部分行為，而均推託最後虛偽不
實統一發票者非其等所參與，然證人曾慧香已證實伊係依甲○○
、黃位山之電話告知，才將聯立通訊行資料交給蘇德源，而上訴
人等均坦認曾簽署新開業營業人的訪問卡、申領統一發票委託書
，完成請領發票手續，足認虛設聯立通訊行之目的，即要申領統
一發票而為虛開如附表一、附表一之一所示之發票，而由上訴人
等與楊藏德、黃位山、孔萬祥、蘇德源，及自稱「董桓易」、「
李佳承」等成年男子，共同基於犯意聯絡，各自分擔部分犯行。
至於聯立通訊行於九十三年六月三日在彰化商業銀行三民分行開
設之帳戶，於同年六月四日、六月二十一日掛失印鑑，於六月二
十八日結清帳戶，固有該銀行九十七年四月二十三日函在卷，然
此僅能證明當時擔任負責人之乙○○有上開處理帳戶之事實，無
從以此推論乙○○確實不知後續盤讓之情事，尚難為有利於乙○
○之認定等語。原判決已說明其就案內所有證據，本於調查所得
心證，分別定其取捨，而憑以認定上訴人等成立共同正犯之依據
及理由，其自由判斷之職權行使，核與論理法則無違，此係事實
審法院採證認事之職權行使，難謂有應於審判期日調查之證據而
未予調查之情形。上訴意旨(四)並非依據卷內資料而為具體之指摘
，核與法律規定得為第三審上訴理由之違法情形，不相適合，自
非適法之第三審上訴理由。上訴意旨核係對原審取捨證據與自由
判斷證據證明力之職權行使及原判決理由已經說明之事項，或就
與犯罪構成事實無關之枝節問題，或就不影響於判決本旨事項再
為事實上之爭辯，徒以自己之說詞，泛指其為違法，並為單純事
實上之爭執，皆非適法之第三審上訴理由，渠等上訴違背法律上
之程式，應予駁回。又原判決關於上訴人等連續或牽連所犯稅捐
稽徵法第四十三條第一項之幫助逃漏稅捐罪及刑法第二百十六條
、第二百十五條之行使業務登載不實文書罪部分，查屬不得上訴
第三審之案件，上訴人等對此部分一併提起上訴，自非法之所許
，應併予駁回，合予指明。
據上論結，應依刑事訴訟法第三百九十五條前段，判決如主文。
中    華    民    國  九十九  年    六    月  二十四  日
                      最高法院刑事第二庭
                          審判長法官  莊  登  照
                                法官  陳  世  淙
                                法官  徐  昌  錦
                                法官  許  錦  印
                                法官  葉  麗  霞
本件正本證明與原本無異
                                      書  記  官
中    華    民    國  九十九  年    六    月  二十八  日
                                                      V

司法院資訊處製作；財團法人民間司法改革基金會備份。
